臺灣臺中地方法院臺中簡易庭小額民事判決
111年度中小字第3065號
原      告  莊淑娟  
被      告  台中商業銀行股份有限公司

法定代理人  王貴鋒  
訴訟代理人  侯信全  
上列當事人間請求返還不當得利事件，本院於民國111年8月26日
言詞辯論終結，判決如下：
    主      文
一、被告應給付原告新臺幣74,454元，及自民國111年3月26日起
    至清償日止，按週年利率百分之5計算之利息。
二、原告其餘之訴駁回。
三、訴訟費用新臺幣1,000元，由被告負擔新臺幣994元，餘由原
    告負擔。
四、本判決原告勝訴部分得假執行。
    事實及理由
一、原告主張：被告前於民國89年間向臺灣臺南地方法院（下稱
    臺南地院）聲請對原告核發支付命令督促清償債務，經臺南
    地院核發89年度促字第50619號支付命令（下稱系爭支付命
    令）並取得確定證明書，被告嗣於100年11月21日持系爭支
    付命令及確定證明書為執行名義，向執行法院聲請核發債權
    憑證（下稱系爭債權憑證），被告復於106年12月21日持系
    爭債權憑證聲請執行，未受清償而於債權憑證上註記；被告
    又於110年5月21日，復持系爭債權憑證，向執行法院聲請對
    於原告在第三人臺南市議會在職期間，按月應由原告受領之
    薪資及獎金為強制執行，經臺南地院以110年度司執字第436
    94號強制執行事件於110年5月18日核發扣押命令，再於110
    年5月28日核發移轉命令，按月自原告薪資扣取新臺幣（下
    同）9,333元，經原告向臺南地院提出債務人異議之訴，於1
    10年12月28日經臺南地院以110年度訴字第1514號判決：「
    確認被告對於原告於本院110年度司執字第43694號強制執行
    事件主張給付票款請求權不存在。本院110年度司執字第436
    94號強制執行事件所為強制執行程序應予撤銷」等語。又原
    告自110年5月至110年12月間均遭扣取9,333元給付予被告，
    共計遭扣取74,904元【計算式：（9,333×8個月）+（30元手
    續費×8個月）＝74,904元】。是臺南地院110年度司執字第43
    694號強制執行事件所為強制執行程序既已經判決撤銷，被
    告即為無法律上原因而受有每月扣取原告薪資9,333元之利
    益，致原告受有損害，原告爰依不當得利之規定，請求被告
    返還原告74,904元。並聲明：被告應給付原告74,904元，及
    自起訴狀繕本送達翌日起，至清償日止，按年息百分之5計
    算之利息。
二、被告則以：被告於110年5月14日持系爭債權憑證聲請強制執
    行原告於第三人臺南市議會任職期間之薪資，自110年7月7
    日陸續受領如附表所示之強制執行扣薪款計74,454元。為此
    原告提起異議之訴，被告並於110年10月29日收受起訴狀繕
    本，被告始知悉原告有對執行名義債權主張時效抗辯。而原
    告主張手續費240元部分並非被告所受領之利益。至原告主
    張被告受領74,664元部分，縱被告持執行名義聲請之執行程
    序事後經法院以判決撤銷，惟被告所得具領原告給付之權能
    仍存在，即本於債權之保持力，被告自得受領本件扣薪款，
    不生不當得利問題。縱使認定原告係經強制執行，非任意清
    償，然被告遲至110年10月29日方收受原告主張時效抗辯之
    意思表示，故被告於110年10月29日前所受領之扣薪款，原
    告並未於被告受領時行使相關之抗辯權利，其受領亦非不當
    得利。退萬步言，倘法院認原告請求有理（假設語氣），亦
    應以被告所實際受領之金額，即附表所示之金額限度內為應
    返還利益，原告超過此部分之請求，於法無據等語，資為抗
    辯。並聲明：原告之訴駁回。
三、得心證之理由：
  ㈠原告主張被告於110年5月21日，復持系爭債權憑證，向執行
    法院聲請對於原告在第三人臺南市議會在職期間，按月應由
    原告受領之薪資及獎金為強制執行，經臺南地院以110年度
    司執字第43694號強制執行事件於110年5月18日核發扣押命
    令，再於110年5月28日核發移轉命令，按月自原告薪資扣取
    9,333元，經原告向臺南地院提出債務人異議之訴，於110年
    12月28日經臺南地院以110年度訴字第1514號判決確認被告
    對於原告於本院110年度司執字第43694號強制執行事件主張
    給付票款請求權不存在。本院110年度司執字第43694號強制
    執行事件所為強制執行程序應予撤銷」等語，業經原告提出
    臺南地院110年度訴字第1514號民事判決及確定證明書為證
    ，且為被告所不爭執，應可認為原告此部分之主張為真實。
    原告另主張被告聲請向原告任職之臺南市議會扣薪每月9,33
    3元，合計連同手續費共計74,904元，因執行程序業經撤銷
    ，被告受領該74,904元已無法律上原因，為不當得利，應返
    還原告一節，則為被告所否認，被告並以前詞置辯。則本件
    應審究者厥為：⑴本件被告受領之金額究為多少？⑵原告請求
    被告返還74,904元，有無理由？
　㈡原告主張被告向執行法院聲請對於原告在第三人臺南市議會
    在職期間，按月應由原告受領之薪資及獎金為強制執行，經
    臺南地院以110年度司執字第43694號強制執行事件於110年5
    月18日核發扣押命令，再於110年5月28日核發移轉命令，按
    月自原告薪資扣取9,333元等情，被告對於按月自原告薪資
    扣取9,333元固不爭執，惟辯稱其中包含手續費30元，被告
    實際按月受領之金額為9,303元，受領情形如附表，實際受
    領金額為74,454元等情，業據被告提出收款明細表為證。原
    告對於被告提出之收款明細表並未爭執，且原告並未提出薪
    資扣款之明細資料，另原告所稱手續費每月30元，共計240
    元部分，係強制執行程序中產生之費用，並非原告所受領之
    範圍，是被告所辯原告實際受領情形如附表所示，金額為74
    ,454元，應屬可採。是本件被告自原告任職之臺南市議會扣
    薪所受領之金額應為74,454元，而非原告主張之74,904元，
    應可認定。　
　㈢按無法律上之原因而受利益，致他人受損害者，應返還其利
    益。雖有法律上之原因，而其後已不存在者，亦同，為民法
    第179條所明文規定。又按請求權之消滅時效完成後，依民
    法第144條第1項規定，債務人得拒絕給付，固係採抗辯權發
    生主義，債務人僅因而取得拒絕給付之抗辯權，並非使請求
    權當然消滅。惟如債務人行使此項抗辯權，表示拒絕給付，
    債權人之請求權利因而確定的歸於消滅，債務人即無給付之
    義務。本件被告持以執行之系爭執行名義之請求權及聲請強
    制執行之執行程序，既已經臺南地院以110年度訴字第1514
    號判決：「確認被告對於原告於本院110年度司執字第43694
    號強制執行事件主張給付票款請求權不存在。本院110年度
    司執字第43694號強制執行事件所為強制執行程序應予撤銷
    」確定，則被告自原告任職之臺南市議會扣薪所受領之金額
    應為74,454元，自無法律上原因甚明。被告就此雖辯稱如上
    ，惟本院認為原告在第三人臺南市議會在職期間，按月應由
    原告受領之薪資及獎金經執行按月扣薪，係因強制執行程序
    所為，並非原告即債務人個人之意願，難認原告經扣薪係承
    認被告之債權或主動清償債務，如無執行程序或執行程序經
    撤銷，難認被告有受領扣薪款之權利及機會。是原告既已在
    執行程序終結前，依法提起債務人異議之訴，並主張債權請
    求權不存在及請求撤銷執行程序，並經法院認定被告之債權
    請求權不存在，及撤銷執行程序，如認被告於原告提起異議
    之訴前，或判決確定前，仍有受領扣薪款之權利，則無異架
    空法院判決確認債權請求權不存在及撤銷執行程序之法律效
    果，被告此部分所辯，實無可採。是本件被告所受領如附表
    所示之扣薪款，並無法律上原因，且致使原告受有損害，自
    應就其所受領如附表所示之74,454元返還原告。
  ㈣按給付有確定期限者，債務人自期限屆滿時起，負遲延責任
    。給付無確定期限者，債務人於債權人得請求給付時，經其
    催告而未為給付，自受催告時起，負遲延責任。其經債權人
    起訴而送達訴狀，或依督促程序送達支付命令，或為其他相
    類之行為者，與催告有同一之效力。民法第229條第1項、第
    2項定有明文。又遲延之債務，以支付金錢為標的者，債權
    人得請求依法定利率計算之遲延利息。但約定利率較高者，
    仍從其約定利率。應付利息之債務，其利率未經約定，亦無
    法律可據者，週年利率為百分之5，民法第233條第1項、第2
    03條亦有明文。本件原告對被告之上開不當得利債權，核屬
    無確定期限之給付，原告請求自起訴狀繕本送達被告之翌日
    （即111年3月26日，送達證書見臺南地院111年度南司小調
    字第459號卷第39頁）起至清償日止，按週年利率百分之5計
    算之法定遲延利息，核無不合，應予准許。
四、綜上所述，本件原告依不當得利之法律關係，請求被告給付
    原告74,454元，及自111年3月26日起至清償日止，按週年利
    率百分之5計算之利息，為有理由，應予准許。原告逾此範
    圍之請求，為無理由，應予駁回。
五、本判決原告勝訴部分，係適用小額程序所為被告敗訴之判決
    ，依民事訴訟法第436條之20規定，應依職權宣告假執行。
六、本件事證已臻明確，兩造其餘之攻擊防禦方法，經審酌後核
    與判決結果不生影響，爰不逐一論述。
七、依民事訴訟法第436條之19第1項、第79條規定，本件訴訟費
    用額確定為1,000元（計算式：裁判費1,000元），命兩造按
    主文第3項所示金額負擔。
中　　華　　民　　國　　111 　年　　9 　　月　　30　　日
                          臺灣臺中地方法院臺中簡易庭
                                  法　官　張清洲
以上為正本，係照原本作成。
如不服本判決，應於送達後20日內，以判決違背法令為理由，向
本院提出上訴狀並表明上訴理由（上訴理由應表明一、原判決所
違背之法令及其具體內容；二、依訴訟資料可認為原判決有違背
法令之具體事實），如於本判決宣示後送達前提起上訴者，應於
判決送達後20日內補提上訴理由書（須附繕本）。並應繳納上訴
費新臺幣1,500元，如未繳納，依民事訴訟法施行法第9 條之規
定，認當事人明知上訴要件有欠缺，逕以裁定駁回其上訴。
中　　華　　民　　國　　111 　年　　9 　　月　　30　　日
                                  書記官  陳慧津

附表
收款日 金額（新臺幣元） 附註 110年7月7日 18,636元 5、6月扣薪 110年8月6日 9,303元 7月扣薪 110年9月7日 9,303元 8月扣薪 110年10月7日 9,303元 9月扣薪 110年11月10日 9,303元 10月扣薪 110年12月9日 9,303元 11月扣薪 111年1月20日 9,303元 12月扣薪 
總計：74,454元